【裁判字號】    98,易緝,1
【裁判日期】    990618
【裁判案由】    侵占
【裁判全文】
臺灣士林地方法院刑事判決               98年度易緝字第1號
公  訴  人  臺灣士林地方法院檢察署檢察官
被      告  乙○○
上列被告因侵占案件，經檢察官提起公訴（96年度偵字第12645
號），本院判決如下：
    主  文
乙○○意圖為自己不法之所有，而侵占對於業務上所持有之物，
處有期徒刑壹年捌月。
    事  實
一、乙○○於民國95年11月25日當選位於臺北市○○區○○路1
    段46號「南京MUCH大廈」管理委員會（下稱南京MUCH管委會
    ）之主任委員，而該管委會為方便管理財務，於中國信託商
    業銀行（下稱中國信託銀行）瑞光分行開立帳戶，將所收取
    之管理費新臺幣（下同）100 萬元以定期存款單方式存放（
    存單號碼：0000000 號，起訴書誤載為000000000000號，應
    予更正），該定期存款單由該管委會財務委員保管，動支該
    定期存款單時則需蓋用南京MUCH管委會之印鑑章及主任委員
    、財務委員之個人印章，而乙○○於95年12月30日與前任管
    委會主任委員甲○○交接而持有該管委會之印鑑章後，即與
    前開管委會財務委員共同負責管理住戶繳交之管理費，為從
    事業務之人。嗣因該管委會曾決議變更活期存款帳戶及前開
    定期存款單之名義人，乙○○遂於96年1 月12日，向前開管
    委會財務委員丙○○取得上開定期存款單及其個人印章，又
    於次日以辦理主任委員變更事宜為由，向甲○○取得其個人
    印章後，於96年1 月15日執上開3 顆印章與該定期存款單前
    往中國信託銀行瑞光分行，惟其竟意圖為自己不法之所有，
    趁辦理變更前開活期存款帳戶及定期存款單名義人之機會，
    向不知情之銀行人員丁○○要求將前開定期存款單辦理解約
    ，並將解約所得本息合計102 萬8,584 元，以變易持有為所
    有之意思予以侵占入己後，又於同日將其中9,960 元、4,98
    0 元、3,460 元（合計1 萬8,400 元）匯入前開管委會在中
    國信託銀行瑞光分行開立帳號000000000000號之活期存款帳
    戶內，以繳交其積欠之管理費與代墊之管理費（此係事後處
    分財物行為，詳後述）。後因乙○○遲未交還前開定期存款
    單，丙○○、甲○○等人發覺有異，經向中國信託銀行瑞光
    分行查詢，始悉上情。
二、案經南京MUCH大廈住戶丙○○、甲○○、謝禎昇、廖孝斌告
    訴暨臺北市政府警察局內湖分局報告臺灣士林地方法院檢察
    署檢察官偵查起訴。
    理  由
壹、程序方面：
    按被告以外之人於審判外之言詞或書面陳述，除法律有規定
    者外，不得作為證據，刑事訴訟法第159 條第1 項固有明文
    。惟被告以外之人於偵查中向檢察官所為之陳述，除顯有不
    可信之情況者外，得為證據；又被告以外之人於審判外之陳
    述，雖不符刑事訴訟法第159 條之1 至第159 條之4 之規定
    ，而經當事人於審判程序同意作為證據，法院審酌該言詞陳
    述作成時之情況，認為適當，亦得為證據，當事人、代理人
    或辯護人於法院調查證據時，知有第159 條第1 項不得為證
    據之情形，而未於言詞辯論終結前聲明異議者，視為有前項
    之同意，同法第159 條之1 第2 項、第159 條之5 亦有明文
    。經查：
  (一)證人即告訴人甲○○、丙○○於偵查中向檢察官所為之陳述
    ，業經具結，又無顯有不可信之情況，依據刑事訴訟法第15
    9 條之1 第2 項之規定，自得作為證據。
  (二)證人甲○○、丙○○於警詢之陳述，雖屬傳聞證據，然公訴
    人、被告迄至言詞辯論終結前均不爭執其證據能力，亦未再
    聲明異議，本院審酌上開證據資料製作時之情況，尚無違法
    不當及證明力明顯過低之瑕疵，亦認為以之作為證據應屬適
    當，揆諸刑事訴訟法第159 條之5 之規定，亦認前揭證據資
    料均有證據能力。
貳、實體方面：
一、訊據被告乙○○固承認於上開時、地，持前揭管委會印鑑章
    、甲○○之個人印章，將前開定期存款單辦理解約，並將其
    中款項合計1 萬8,400 元匯入該管委會所開設之活期存款帳
    戶內之事實，惟矢口否認有何業務侵占之犯行，辯稱：伊當
    時要辦理變更定期存款單之名義人，但因資料不齊全，故銀
    行行員建議伊解約，該筆款項至今仍在伊家中保管箱內，但
    因管委會財務不清，且丙○○等人迄今仍未向伊道歉，故伊
    不願返還該筆款項云云，惟查：
  (一)證人即告訴人丙○○於警詢、偵查中、本院審理程序中證稱
    ：伊擔任2 屆南京MUCH管委會之財務委員，該管委會曾將管
    理費以定期存款單方式存放，該定期存款單由財務委員保管
    ，管委會印鑑章則由主任委員保管，以避免盜領，而管委會
    曾開會決議要變更定期存款單、活期存款帳戶之名義人，但
    並未要被告將定期存款單解約，被告遂於96年1 月12日以變
    更該管委會活期儲蓄存款及定期存款帳戶代表人名義、印鑑
    為由，向伊取得伊個人印章、100 萬元之定期存款單、活期
    儲蓄存摺，隔日又向甲○○取得其個人印章，但事後被告僅
    返還伊個人印章、活期存款帳戶存摺，卻遲未返還前開定期
    存款單，經伊多次催促，被告先推託稱因缺少臺北市政府核
    備公文，尚無法變更代表人，後又改稱該定期存款單、管委
    會印鑑章均已遺失，伊、甲○○遂於親至中國信託銀行瑞光
    分行查詢，始發覺前開定期存款單已遭被告解約，合計利息
    102 萬8,584 元均遭被告提領一空，其中有部分金額1 萬8,
    400 元則匯入管委會活期存款帳戶內，用以繳納管理費，而
    當初伊曾拿2 筆住戶所繳納共計約1 萬2,000 元之管理費給
    被告，要其存入管委會之活期存款帳戶內，但是被告卻用前
    開定期存款單解約後之款項來繳納該筆管理費用，嗣96年3
    月間伊等曾召開住戶管委會，並要求被告返還該100 萬元，
    當時被告表示錢還在銀行，但因定期存款單、印鑑章遺失及
    銀行作業問題，導致無法領取該筆款項，故其於會議中有開
    立面額100 萬元、到期日為96年12月31日之支票1 張，但該
    支票迄今亦跳票並未兌現，又南京MUCH管委會帳目清楚，亦
    有交接清冊供前後任主任委員交接等語（見96年度他字第12
    47號卷第41頁至第43頁、第96頁至第98頁、本院卷第153 頁
    至第159頁）。
  (二)證人即告訴人甲○○於警詢、偵查中及本院審理程序中證稱
    ：伊為南京MUCH管委會前任主任委員，於95年12月30日與被
    告交接，並將前開管委會印鑑章列入移交項目，嗣96年1 月
    間，被告再以辦理交接為由，向伊取得伊個人印章，但並未
    告知伊要去變更定期存款單名義人，或將定期存款單解約，
    且被告事後並未返還該印章，而伊與丙○○前往中國信託銀
    行瑞光分行查詢情況後，始知被告於96年1 月15日以現金提
    領方式將定期存款單之款項取走，而動支前開定期存款單需
    要南京MUCH管委會印鑑章、主任委員及財務委員之個人印章
    ，其中該管委會印鑑章、定期存款單係分由主任委員、財務
    委員各自保管，避免盜領等語（見96年度他字第1247號卷第
    44頁至第46頁、第96頁至第98頁、本院卷第159 頁至第163
    頁）。
  (三)證人即中國信託銀行人員丁○○於本院審理程序中證稱：伊
    於96年1 月間任職於中國信託銀行瑞光分行，並曾辦理前開
    定期存款單之解約事宜，當時為被告持結清單及管委會印鑑
    章前來結清款項，同日也有辦理繳款動作，而依被告指示，
    伊當時將定期存款單解約後，先將金額轉存到一個臨時存欠
    之會計科目內，亦即帳號000000000000號（見96年度他字第
    1247號卷第22頁），部分金額去繳納該管委會之費用，剩餘
    尾款再讓被告以現金提領方式取走，事後也有人來詢問此事
    。又若以管委會為名義人開戶之定期存款單，如管委會主任
    委員變更欲一併變更時，須提出主管機關函文，並由主任委
    員到場提出身分證件，始可變更，然此僅需直接更換名義人
    即可，毋庸特地辦理解約後再次重新辦理定期存款，伊也不
    會主動要被告將定期存款單解約等語（見本院卷第205 頁至
    第207 頁背面）。
  (四)此外，復有定期存款單、中國信託銀行結清提款憑證、洗錢
    防制登記表、內部交易憑證影本、存入憑證、南京MUCH大廈
    第4 屆管委會移交清冊、中國信託銀行96年7 月25日中信銀
    集作字第96506100號函暨附件、98年9 月16日中信銀字第09
    822271211187號函、臺北市政府98年8 月31日府都建字第09
    870294400 號函暨附件、聯邦商業銀行98年9 月17日（98）
    聯微風字第0082號函暨附件、本院核發之搜索票及搜索扣押
    筆錄可資為憑（見96年度他字第1247號卷第14頁、第20頁至
    第22頁、第48頁至第52頁、第92頁至第93頁、本院卷第48頁
    至第132 頁、第137 頁至第140 頁、第141 頁、第170 頁至
    第174 頁）。
  (五)至證人丙○○雖於警詢、偵查中證稱：被告向伊拿取管委會
    印鑑章云云（96年度他字第1247號卷第42頁至第43頁、第97
    頁），然證人甲○○已明確證稱：95年12月30日交接時，伊
    有將管委會印鑑章列入移交等語（見本院卷第161 頁至第16
    2 頁），且核以南京MUCH大廈第4 屆管委會移交清冊中亦載
    明該印鑑章列入移交（見96年度他字第1247號卷第49頁），
    足認該管委會印鑑章已於95年12月30日經甲○○移交予被告
    無疑，是證人丙○○前開證詞與事實不符，然可能係因事發
    已久，記憶模糊所致，惟仍無礙於本件事實之認定。
  (六)綜上，被告因交接取得該管委會之印鑑章後，又分別向丙○○、甲○○取得上開定期存款單及渠等之個人印章，復於96
    年1 月15日執上開3 顆印章與該定期存款單前往中國信託銀
    行瑞光分行，將前開定期存款單辦理解約據為己有，並以其
    中合計1 萬8,400 元之3 筆款項匯入前開管委會之活期儲蓄
    存款帳戶內，再將餘款以現金提領方式取走之事實，應堪以
    認定。另被告於定期存款單解約後，將其中部分合計1 萬8,
    400 元之3 筆款項匯入管委會活期儲蓄存款帳戶內之行為，
    乃被告所為業務侵占犯行後，事後處分其犯罪所得之財物，
    自不能另行論予業務侵占之罪。至被告雖請求調閱中國信託
    銀行瑞光分行之監視器錄影帶（見本院卷第209 頁背面），
    然本件業經前開證人證述明確，並有上揭證物可資佐憑，已
    無再行調閱監視錄影器之必要，況證人丁○○亦明確證稱：
    銀行監視器錄影帶僅保存3 個月等語（見本院卷第207 頁背
    面），而案發迄今已3 年有餘，更無從調閱相關錄影帶到院
    進行證據調查，併予敘明。
二、被告雖以前詞置辯，然查：
  (一)被告辯稱：伊當時要辦理變更定期存款單之名義人，但因資
    料不齊全，故銀行行員建議伊解約云云，然其先前於警詢、
    96年7 月18日檢察官訊問時均未提及係因銀行行員建議而解
    約云云（見96年度他字第1247號卷第32頁至第34頁、第87頁
    至第89頁），嗣後始提出前開辯解，已非無疑，況證人丁○○明確證稱：變更定期存款單名義人時，毋庸先將該定期存
    款單解約，伊亦未主動建議被告將該定期存款單解約等情，
    詳如前述，足見被告係趁變更定期存款單名義人之機會，自
    行要求將該定期存款單解約，意圖將該款項據為己有一節甚
    明，其所辯自不足採。
  (二)被告又辯稱：該筆款項至今仍在伊家中保管箱內，但因管委
    會財務不清，且丙○○等人仍未向伊道歉，故伊不願返還該
    筆款項云云，然證人丙○○已明確證稱：該管委會財務狀況
    清楚一節，並有南京MUCH大廈第4 屆管委會移交清冊影本在
    卷可佐（見96年度他字第1247號卷第48頁至第52頁），足見
    被告所辯顯然不實，且被告於96年3 月間經丙○○等人追討
    前開定期存款單解約後之款項時，曾開立1 張面額100 萬元
    、到期日為96年12月31日之支票，惟該支票亦未予兌現，且
    該被告用以開立支票之帳戶早於95年9 月8 日已成拒絕往來
    戶等情，亦經證人丙○○證稱如前，並有中國信託銀行96年
    7 月25日中信銀集作字第96506100號函暨附件、聯邦商業銀
    行98年9 月17日（98）聯微風字第0082號函暨附件附卷可憑
    （見96年度他字第1247號卷第92頁至第93頁、第137 頁至第
    140 頁），可徵被告刻意拖延，欲藉此掩飾其犯行，況被告
    既自承已卸任該管委會主任委員身份（見本院卷第17頁），
    當無從持有該款項，卻仍拒絕返還，其不法所有意圖至為昭
    然，甚且，被告於本院訊問時，一再聲稱前開款項仍放置於
    其住處保險箱內，並願意交出該款項以示清白云云（見本院
    卷第153 頁、第163 頁），然經本院依職權核發搜索票搜索
    其住處後，卻未曾搜得任何現金及保險箱，且被告並於現場
    拒絕交出該現金等情，亦經其自承無訛（見本院卷第209 頁
    ），並有搜索扣押筆錄在卷可佐（見本院卷第172 頁至第17
    4 頁），更可見其上開所言顯係推諉之詞，全無可採。
三、綜上，本案事證至為明確，被告犯行堪以認定，應予依法論
    科。
四、核被告所為，係犯刑法第336 條第2 項之業務侵占罪，公訴
    人雖認被告係犯刑法第335 條第1 項之侵占罪云云，然南京
    MUCH管委會將所收取之管理費，以定期存款單方式存放於中
    國信託銀行瑞光分行內，如動支時須蓋用該管委會之印鑑章
    及主任委員、財務委員之個人印章，而被告已於接任前開管
    委會主任委員時，自告訴人甲○○處交接該管委會之印鑑章
    ，已如前述，足見前開款項係由被告與該管委會財務委員共
    同保管，自屬其業務上所持有之物，被告予以侵占入己，自
    應係犯刑法第336 條第2 項之業務侵占罪，起訴意旨容有誤
    會，惟此基本社會事實同一，本院爰依法變更起訴法條（法
    條諭知見本院卷第204 頁背面）。爰審酌被告犯罪動機、手
    段，所侵占之金額甚鉅，且迄今並未返還予南京MUCH管委會
    ，以及其素行及犯罪後態度，量處如主文所示之刑，以資儆
    懲。
五、末按中華民國九十六年罪犯減刑條例自96年7 月16日施行，
    其第5 條規定：「本條例施行前，經通緝而未於中華民國96
    年12月31日以前自動歸案接受偵查、審判或執行者，不得依
    本條例減刑」，係指96年7 月16日上開條例施行前經通緝，
    而未於同年12月31 日 前自動歸案者，不得依該條例減刑；
    如係該條例施行後始行通緝者，不論是否自動歸案，均無上
    開不得減刑規定之適用（最高法院96年度臺非字第332 號判
    決可資參照），另本件被告犯罪時間係在96年4 月24日以前
    ，雖經本院於97年6 月19日通緝，然業於98年1 月12日經緝
    獲到案，有本院通緝書、撤銷通緝書在卷足憑（見本院卷第
    31頁、第35頁），被告既在中華民國九十六年罪犯減刑條例
    施行後始經通緝並遭緝獲，自非屬該條例第5 條所規定不得
    減刑之列，惟本件被告業經宣告之刑已逾1 年6 月，仍不得
    予以減刑，併此敘明。
據上論斷，應依刑事訴訟法第299 條第1 項前段、第300 條，刑
法第336 條第2 項，刑法施行法第1 條之1 ，判決如主文。
本案經檢察官孟玉梅到庭執行職務
中    華    民    國    99    年    6     月    18    日
                  刑事第二庭審判長法  官  蔡明宏
                                  法  官  謝佳純
                                  法  官  劉育琳
以上正本證明與原本無異。
如不服本判決應於收受判決後10日內向本院提出上訴書狀，並應
敘述具體理由；其未敘述上訴之理由者，應於上訴期間屆滿後20
日內向本院補提理由書（均須按他造當事人之人數附繕本），切
勿逕送上級法院。
                                  書記官  朱宮瑩
中    華    民    國    99    年    6     月    18    日
所犯法條：
刑法第336條第2項
對於公務上或因公益所持有之物，犯前條第一項之罪者，處一年
以上七年以下有期徒刑，得併科五千元以下罰金。
對於業務上所持有之物，犯前條第一項之罪者，處六月以上五年
以下有期徒刑，得併科三千元以下罰金。
前二項之未遂犯罰之。

司法院資訊處製作；財團法人民間司法改革基金會備份。
